最高法院民事判決　　　　　　　　　　　　　　　八十七年度台上字第二四○四號
　　上　訴　人　王羅琴
　　　　　　　　王 菊 娥
　　　　　　　　王 金 順
　　　　　　　　王 金 圳
　　　　　　　　王 菊 香
　　　　　　　　王 金 煌
　　被 上訴 人　王林彩鳳
右當事人間請求履行契約事件，上訴人對於中華民國八十六年十二月一日台灣高等法
院台中分院第二審更審判決（八十六年度上更(一)字第三三號），提起上訴，本院判決
如左：
    主  文
原判決廢棄，發回台灣高等法院台中分院。
    理  由
本件上訴人主張：坐落臺中縣太平市○○段二六二之三二地號土地（下稱二六二之三
二號土地）原為伊之被繼承人王昭明與被上訴人之被繼承人王昭楠同財共居之財產，
各有二分之一之權利，而登記為王昭楠之名義。被上訴人於民國六十七年九月六日書
立覺書，願移轉二分之一與伊之被繼承人。嗣二六二之三二號土地於七十一年十一月
二十四日分割增加二六二之八七及二六二之八八地號土地（下稱系爭土地）。系爭土
地已變更為非農業用地，可移轉為共有。伊之被繼承人王昭明就系爭土地二分之一之
權利應由伊繼承。上開覺書除確認王昭明有二分之一權利外，應有嗣後該土地可移轉
共有時即移轉之意等情，依契約關係，求為命被上訴人將系爭土地應有部分二分之一
移轉登記予伊公同共有之判決。
被上訴人則以：系爭土地係伊先夫王昭楠由政府放領取得，非因繼承取得，王昭楠於
三十八年九月十七日即創立新戶，獨立生活，系爭土地並非上訴人之被繼承人王昭明
與王昭楠同財共居之財產。又系爭覺書並非真正，伊未書立覺書等語，資為抗辯。
原審維持第一審所為上訴人敗訴之判決，無非以：系爭土地係二六二之三二地號旱地
，於七十一年十一月二十四日分割增加之二筆土地，分割前之二六二之三二號土地，
係被上訴人之被繼承人王昭楠於四十二年七月間由政府放領取得所有權，王昭楠於六
十六年八月二十四日死亡，其繼承人分割遺產後由被上訴人取得系爭土地，有土地登
記簿謄本可稽，並為兩造所不爭。而上訴人之被繼承人王昭明代理被上訴人辦理二六
二之三二號土地之繼承登記時，被上訴人交付予王昭明之覺書影本記載：立覺書人之
夫王昭楠原與兄王昭明共有二六二之三二號土地，每人持分二分之一而登記為夫名義
，王昭楠於六十六年八月二十四日亡故，而由立覺書人繼承，登記為立覺書人名義，
並由地政機關核發所有權狀在案。上開土地確由立覺書人與王昭明各二分之一，土地
權狀歸王昭明保管等語。僅能證明王昭明對系爭土地有應有部分二分之一之權利，及
被上訴人同意將土地所有權狀歸王昭明保管，尚難認王昭明於系爭土地之應有部分二
分之一權利，於王昭楠死亡後辦理繼承登記時，同意以被上訴人之名義登記，或王昭
明有委託被上訴人處理一定之事務而將王昭明應有部分二分之一之權利移轉登記於被
上訴人名下。上訴人主張覺書近似委任契約，應類推適用委任之規定，於王昭明死亡
後委任關係消滅，依民法第五百四十一條規定，被上訴人應移轉系爭土地應有部分二
分之一予上訴人云云，顯屬無據。又覺書並無言及須由被上訴人移轉登記應有部分二
分之一之權利與王昭明，更未約定於系爭土地得分割時應移轉登記與王昭明，實難由
王昭明對系爭土地有應有部分二分之一之權利及被上訴人同意由王昭明保管所有權狀
即推斷被上訴人應將應有部分二分之一之權利移轉登記與王昭明。亦難認定於系爭土
地變為非農業使用可移轉共有時，被上訴人願將應有部分二分之一之權利移轉與王昭
明。而王昭明所以保管土地所有權狀係恐被上訴人之子以系爭土地向他人告貸，而使
其權益受損，並無使被上訴人移轉應有部分二分之一之意思。又坐落台中縣太平市○
○段一○九之五地號、面積○‧○一五二公頃，登記為王昭明名義之土地，於五十八
年出賣時，其兄弟各分二分之一價金。坐落同段一四三地號、面積一‧二三八八公頃
應有部分五分之二，登記為王昭楠名義，於六十四年出賣時，價金亦係兄弟各分二分
之一，足見王昭明、王昭楠對家產向來處理之方式即係登記為個人名義，待出售時再
分配價金。系爭土地於五十四年王昭明、王昭楠分家時仍不移轉共有，即有援往例於
處分時再分配權利之意思，是覺書所定王昭明對系爭土地有應有部分二分之一之權利
，並非當然含有被上訴人須移轉應有部分二分之一與王昭明之意思。上訴人依履行覺
書契約之法律關係，請求被上訴人將系爭土地應有部分二分之一移轉登記與上訴人公
同共有，洵屬無據等詞，為其判斷之基礎。
惟查被上訴人自其被繼承人王昭楠繼承上開二六二之三二號土地之登記手續，係委由
上訴人之被繼承人王昭明辦理，被上訴人並立覺書承認王昭明就該土地有應有部分二
分之一之權利，且將土地所有權狀交王昭明保管，此為原審確定之事實。則被上訴人
與王昭明間就二六二之三二號土地中王昭明之二分之一應有部分，能否謂無一定之法
律關係存在，似非無疑。上訴人於第一審言詞辯論時雖稱本件係依覺書為請求，法律
關係為履行契約（見一審卷七十頁）。然上訴人起訴時係主張上開二六二之三二號土
地原為伊之被繼承人王昭明與被上訴人之被繼承人王昭楠二兄弟同財共居取得之財產
，各有二分之一權利，而登記予王昭楠名義。嗣上開二六二之三二號土地，於七十一
年十一月二十四日分割增加系爭二六二之八七號及二六二之八八號二筆土地。系爭土
地已變更為非農業用地，可移轉為共有。王昭明對系爭土地二分之一權利由伊繼承，
爰求為命被上訴人將系爭土地應有部分各二分之一移轉登記予伊公同共有等語（見起
訴狀）。被上訴人於第一審言詞辯論時亦陳述上訴人主張之法律關係為信託關係，並
以覺書為證據等語（見一審卷七十頁）。參酌上訴人起訴狀之記載與被上訴人上開陳
述，能否謂上訴人所稱「依覺書為請求，法律關係為履行契約」之真意，即係依「覺
書之契約關係」為請求，而非依王昭明與被上訴人間就二六二之三二號土地中二分之
一之權利以被上訴人名義登記之法律關係為請求，非無深究之餘地。原審未予推闡明
析，遽認上訴人係依覺書之契約關係為請求，而為上訴人不利之判決，自欠允洽。上
訴論旨指摘原判決違背法令，聲明廢棄，為有理由。
據上論結，本件上訴為有理由，依民事訴訟法第四百七十七條第一項、第四百七十八
條第一項，判決如主文。
中      華      民      國    八十七    年      十      月     十五     日
                              最高法院民事第六庭
                                  審判長法官  蕭  亨  國
                                        法官  吳  正  一
                                        法官  楊  隆  順
                                        法官  陳  淑  敏
                                        法官  陳  國  禎
      右正本證明與原本無異
                                              書  記  官
中      華      民      國    八十七    年     十一     月      六      日
